【裁判字號】    89,訴,681
【裁判日期】    890713
【裁判案由】    偽造文書等
【裁判全文】
臺灣臺北地方法院刑事判決                          八十九年度訴字第六八一號
    公  訴  人  臺灣臺北地方法院檢察署檢察官
    被      告  乙○○
    選任辯護人  王子瑜律師
右列被告因偽造文書等案件，經檢察官提起公訴（八十九年度偵字第三五七九號），
本院判決如左：
    主  文
乙○○連續意圖為自己不法之所有，侵占對於業務上所持有之物，處有期徒刑捌月。
偽造「丙○○○設計有限公司」印章壹枚，及發票人陳佳琪，付款人泛亞商業銀行臺
北分行，支票號碼分別為ＰＡ0000000號、ＰＡ0000000號、ＰＡ00
00000號、ＰＡ0000000號等支票背面，偽造之「丙○○○設計有限公司
」印文各壹枚，共肆枚印文，均沒收。
    事  實
一、乙○○經查未有刑案紀錄，自八十八年六月一日起，至同年十二月四日止，在設
    於臺北市○○○路○段一０六號二樓丙○○○設計有限公司（下稱奧門公司）擔
    任業務推銷及向客戶收取價款等業務，為從事業務之人，於前開任職於奧門公司
    期間，基於概括犯意，連續意圖為自己不法所有，將其因從事業務而向奧門公司
    客戶即茉莉雜誌社、玫瑰出版社所收受，以茉莉雜誌社廣告部助理陳佳琪為發票
    人，付款人為泛亞商業銀行臺北分行，支票號碼分別為ＰＡ0000000號、
    ＰＡ0000000號、ＰＡ0000000號（經查奧門公司對應此三紙支票
    所開立之發票抬頭為茉莉雜誌社）、ＰＡ0000000號（經查奧門公司對應
    此一紙支票所開立之發票抬頭為玫瑰出版社）等支票共四紙，總金額共新臺幣（
    下同）二萬五千二百元，均未交還奧門公司，變易持有為所有之意思，予以侵占
    入己。乙○○為侵占前揭四紙支票，並提領之，乃於八十八年十一月間某日，至
    臺北市○○路某刻印店內，委由店內不知情之店家代刻「丙○○○設計有限公司
    」印章（起訴書載為代刻奧門公司「印文」）一枚，並攜回奧門公司，在前開四
    紙支票背面，分別鈐用偽蓋印文共四枚，而偽造奧門公司背書之私文書，再於八
    十八年十二月五日即前開票載發票日（起訴書載為「到期日」），持四紙支票往
    付款銀行提示，而行使之，以此詐術，使不知情之銀行職員陷於錯誤，如數交付
    現金，均足生損害於奧門公司及泛亞商業銀行臺北分行。乙○○復賡續前開同一
    業務侵占之概括犯意，將乙○○因從事業務，而向奧門公司客戶光洹實業有限公
    司（下稱光洹公司）收受現金五十五萬零三百元現金，變易持有為所有之意思，
    予以侵占入己。
二、案經奧門公司訴由臺灣臺北地方法院檢察署檢察官偵查起訴。
    理  由
一、訊據被告乙○○固坦承確有委由臺北市○○路某刻印店內不知情之店家代刻「丙
    ○○○設計有限公司」印章一枚，並在其向茉莉雜誌社、玫瑰出版社所收受四紙
    支票背面，以前開偽造印章鈐蓋印文偽造奧門公司背書，再於票載發票日，持往
    付款銀行提示等行為，惟矢口否認有何意圖為自己不法所有而為業務侵占犯行，
    辯稱告訴人積欠薪資，且被告雖在告訴人公司任職，但可以獨立營業，而茉莉雜
    誌社、玫瑰出版社、光洹公司均係被告自己的客戶，是以其所向茉莉雜誌社、玫
    瑰出版社、光洹公司收受之支票及現金，並非告訴人所有等語。被告之選任辯護
    人另以，被告於偵查中「自首」等語，資為辯護。經查：（一）被告前揭行使偽
    造私文書犯行業據告訴人指訴甚詳，核與被告於本院審理中所自承，被告為提領
    前揭四紙支票，乃於八十八年十一月間某日，至臺北市○○路某刻印店內，委由
    店內不知情之店家代刻奧門公司印章，嗣攜回奧門公司，在前揭四紙支票上蓋用
    印文，而偽造奧門公司背書之私文書，再於八十八年十二月五日即前揭支票所載
    發票日，持往付款銀行提示而行使之等事實，均相符合，各有檢察官偵查筆錄，
    及本院訊問筆錄、審判筆錄可憑，且證人陳佳琪亦曾於檢察官偵查中到庭證稱伊
    直接與被告接洽，但發票是開奧門（公司）等語（見臺灣臺北地方法院檢察署八
    十九年度偵字第三五七九號偵查卷宗第二九頁背面末行至第三十頁第二行），並
    有告訴人所提出之系爭支票影本共四紙附於偵查卷宗可稽（同前偵查卷宗第十二
    頁至第十五頁），系爭支票四紙之背面，確實均有被告所偽造之「丙○○○設計
    有限公司」印文背書各一枚，被告行使偽造私文書部分之犯行，已堪認定；（二
    ）至於被告侵占其因從事業務，而為告訴人向茉莉雜誌社、玫瑰出版社、光洹公
    司收受之支票及現金，除有前揭告訴人之指訴以外，復經證人陳佳琪於檢察官偵
    查中證稱伊直接與被告接洽，但發票是開奧門（公司）等語（同前偵查筆錄陳佳
    琪部分），而證人沈宗期亦於檢察官偵查中證稱伊委託奧門（公司）製造產品型
    錄，合作近一年等語，其所收到的發票是奧門（公司）等語，及錢交給被告等語
    （見臺灣臺北地方法院檢察署八十九年度偵字第三五七九號偵查卷宗第三五頁背
    面第五行，第三十六頁第二、四行），已足認定被告係因從事業務而持有其向奧
    門公司客戶即茉莉雜誌社、玫瑰出版社所收受，支票號碼ＰＡ0000000號
    、ＰＡ0000000號、ＰＡ0000000號、ＰＡ0000000號等四
    紙支票，及向奧門公司客戶光洹公司所收受之五十五萬零三百元現金，被告嗣予
    侵吞入已，即犯有刑法侵占罪無訛；（三）被告雖另辯稱前開支票、現金，均係
    被告自已之客戶，但查告訴人於檢察官偵查中所提出之茉莉雜誌社傳真函影本（
    見臺灣臺北地方法院檢察署八十九年度他字第二二八號偵查卷宗第四頁），其內
    容載有請求奧門公司就支票號碼ＰＡ0000000號、ＰＡ0000000號
    、ＰＡ0000000號等三紙支票，對應此開立之發票抬頭為茉莉雜誌社，及
    ＰＡ0000000號支票，對應此開立之發票抬頭為玫瑰出版社等語，又被告
    所交付光洹公司之發票亦為告訴人即奧門公司發票，亦有告訴人所提出之發票影
    本一紙附於偵查卷宗可據（見臺灣臺北地方法院檢察署八十九年度偵字第三五七
    九號偵查卷宗第十六頁），更堪認定被告所侵占者確係其所為告訴人持有之支票
    及現金，否則如被告所言，非但可以保留所收帳款，且竟由告訴人開立發票而負
    擔稅捐，即與事理大相違悖，被告此部分之辯解，自無可採；（四）至於被告所
    提出之證人甲○○雖於本院審理中證稱伊均與被告個人接洽等語，但經本院詢以
    為何收受告訴人即奧門公司發票時，卻答稱伊不清楚等語，但仍自承收受奧門公
    司發票（均見本院審判筆錄），是以證人甲○○之證詞，仍難採為對被告有利之
    認定；（五）被告選任辯護人另以，被告於偵查中「自首」等語，資為辯護，惟
    按刑法第六十二條所規定自首之條件，固不必言明「自首」並「願受裁判」，但
    仍以犯人在犯罪未發覺之前，向該管公務員告知其犯罪，而不逃避接受裁判為必
    要，此旨業經最高法院著有六十三年度臺上字第一一０一號判決可參，本件被告
    固於檢察官偵查中自白其偽造及行使偽造私文書等犯行，但當時檢察官已開始偵
    查被告侵占告訴人之支票及現金等犯罪事實，事後併其行使偽造告訴人背書等犯
    行，均被檢察官提起公訴，核諸被告於檢察官偵查中陳述其偽造告訴人印章、背
    書，再持以行使等犯罪事實，無非就其侵占之手法而為自白，核與刑法第六十二
    條所定之自首要件，並不相符，選任辯護人此部分之論據，亦非合法。綜前所述
    ，本件事證明確，被告犯行堪以認定，應依法論科。
二、按在票據法規定之票據背面簽署以為背書，係表示對於該票據負擔保付款責任之
    意思，為法律規定之文書，其以蓋章方式以代簽名者亦同。核被告所為，侵占其
    因從事業務而向奧門公司客戶即茉莉雜誌社、玫瑰出版社所收受，以茉莉雜誌社
    廣告部助理陳佳琪為發票人，共四紙支票，及其所負責向奧門公司客戶光洹公司
    收受現金五十五萬零三百元現金，變易持有為所有之意思，予以侵占入己等行為
    ，均係犯刑法第三百三十六條第二項之業務侵占罪。又被告為提領前揭四紙支票
    ，乃於八十八年十一月間某日，至臺北市○○路某刻印店內，委由店內不知情之
    店家代刻奧門公司印章，係偽造印章犯行之間接正犯，嗣攜回奧門公司，在前揭
    四紙支票上蓋用印文，而偽造奧門公司背書之私文書，再於八十八年十二月五日
    即前揭支票所載發票日，持往付款銀行提示，而行使之，係犯刑法第二百十六條
    、第二百十條之行使偽造私文書罪，至於其偽造印章、印文等犯行，係偽造背書
    私文書之部分行為，而該印章蓋印於本票背面偽造印文以為背書之偽造私文書低
    度行為，復為行使之高度行為吸收，均不另論罪。被告先後各次業務侵占犯行，
    均時間密接，所犯構成要件相同，應依刑法第五十六條連續犯之例，論以一罪，
    並加重其刑。被告以此行使偽造私文書之詐術，使銀行職員陷於錯誤而交付財物
    等犯行，另犯有刑法第三百三十九條第一項之詐欺取財犯行，此部分雖未經公訴
    意旨論及，惟與前開連續業務侵占、行使偽造私文書犯行，有方法與結果之牽連
    關係（參六十二年二月二十日最高法院六十二年度第一次刑事庭庭長會議決定，
    司法院第二廳七十二年四月三十日（七二）廳刑一字第三七六號函），為裁判上
    一罪，即為檢察官起訴效力所及，本院自應併予審理，並依刑法第五十五條規定
    ，從一重之刑法第三百三十六條第二項業務侵占罪處斷。爰審酌被告經查未有刑
    案紀錄，足認被告素行尚佳，有被告之臺灣高等法院檢察署刑案紀錄簡覆表一份
    ，附於本院刑事卷宗可憑，復於偵審中已經就其偽造及行使偽造私文書等犯行自
    白不諱，犯後態度尚佳，但其侵占金額達五十餘萬元，所生損害非輕，且迄未就
    告訴人之損失加以彌補，縱令其損害擴大等一切情狀，量處如主文所示之刑，以
    示懲儆。
三、被告所有偽造之「丙○○○設計有限公司」印章一枚，尚未滅失等事實，業據被
    告於審判期日，自白無訛，有本院審判筆錄可憑，暨前開四紙票背面偽造之「丙
    ○○○設計有限公司」印文共四枚，雖未扣案，但不能證明業已經滅失，且依刑
    法第二百十九條規定，不問是否屬於犯人，均應依法沒收，爰依上開規定宣告，
    被告所偽造「丙○○○設計有限公司」印章一枚，及陳佳琪為發票人，付款人泛
    亞商業銀行臺北分行，支票號碼分別為ＰＡ0000000號、ＰＡ00000
    00號、ＰＡ0000000號、ＰＡ0000000等支票背面，偽造之「丙
    ○○○設計有限公司」印文各一枚，共四枚偽造印文，均沒收之。
據上論斷，應依刑事訴訟法第二百九十九條第一項前段，刑法第第五十六條、第二百
十條、第二百十六條、第三百三十六條第二項、第三百三十九條第一項、第五十五條
、第二百十九條，罰金罰鍰提高標準條例第一條前段，判決如主文。
本案經檢察官曾益成到庭執行職務
中      華      民      國    八十九    年      七      月     十三     日
                                      臺灣臺北地方法院刑事第六庭
                                          法  官  黃程暉
右正本證明與原本無異。
如不服本判決，應於判決送達後十日內，向本院提出上訴狀。
                                          書記官  張華瓊
中      華      民      國    八十九    年      七月     十四     日
附錄本案論罪科刑法條全文
刑法第二百十條
偽造、變造私文書，足以生損害於公眾或他人者，處五年以下有期徒刑。
刑法第二百十六條
行使第二百十條至第二百十五條之文書者，依偽造、變造文書或登載不實事項或使登
載不實事項之規定處斷。
刑法第三百三十六條第二項
對於業務上所持有之物，犯前條第一項之罪者，處六月以上五年以下有期徒刑，得併
科三千元以下罰金。
第三百三十九條第一項
意圖為自己或第三人不法之所有，以詐術使人將本人或第三人之物交付者，處五年以
下有期徒刑、拘役或科或併科一千元以下罰金。


司法院資訊處製作；財團法人民間司法改革基金會備份。
